臺灣高等法院臺中分院刑事裁定
111年度毒抗字第298號

抗  告  人  
即  被  告  張永承




上列抗告人即被告因聲請強制戒治案件，不服臺灣南投地方法院
中華民國111年3月3日裁定（111年度毒聲字第62號；聲請案號：
臺灣南投地方檢察署111年度聲戒字第12號），提起抗告，本院
裁定如下：
    主  文
抗告駁回。
    理  由
一、原裁定意旨略以：抗告人即被告張永承（下稱抗告人）前因
    施用第一級毒品犯行，前經臺灣南投地方法院（下稱原審法
    院）以110年度毒聲字第414號裁定執行觀察、勒戒，抗告人
    先於民國111年1月18日入法務部矯正署南投看守所附設勒戒
    處所，繼於同年1月21日轉入法務部矯正署雲林看守所附設
    勒戒處所施以觀察、勒戒後，經該所陳報，認有繼續施用毒
    品之傾向，乃依毒品危害防制條例第20條第2項後段規定，
    裁定將抗告人送戒治處所施以強制戒治，期間為6個月以上
    ，至無繼續強制戒治之必要為止，但最長不得逾1年等語。
二、抗告意旨略以：原裁定並未附具詳盡理由，僅以抗告人所涉
    犯之罪名及檢察官附具勒戒處所之陳報，作為裁定之理由，
    原裁定顯有判決理由不完備之違背法令，再戒治處分屬抽象
    性及預防性之處分，旨在防止未來再犯之可能，法院於審酌
    此類案件，本應更為詳實查案，倘施用毒品之犯罪一律僅依
    勒戒處所陳報內容作為依據，顯有失偏頗。況戒治處分帶有
    拘禁人身自由之實，本應更為謹慎詳實有無必要，是以原裁
    定所認定抗告人應受強制戒治，尚有調查未盡之違誤判決。
    況抗告人經臺灣雲林地方法院110年度聲字第959號案定應執
    行有期徒刑1年4月，倘以兼顧刑罰平衡原則，抗告人於臺中
    分監亦有參與毒品戒治輔導課程，本案實無再有戒治處分之
    必要，請撤銷原裁定，使抗告人早日服刑，俾利更生社會等
    語。
三、按觀察、勒戒後，檢察官或少年法院（地方法院少年法庭）
     依據勒戒處所之陳報，認受觀察、勒戒人有繼續施用毒品
    傾向者，檢察官應聲請法院裁定或由少年法院（地方法院少
    年法庭）裁定令入戒治處所強制戒治，其期間為6個月以上
    ，繼續強制戒治之必要為止，但最長不得逾1年，毒品危害
    防制條例第20條第2項後段定有明文。次按勒戒處所應注意
    觀察受觀察、勒戒人在所情形，經醫師研判其有或無繼續施
    用毒品傾向後，至遲應於觀察、勒戒期滿之15日前，陳報該
    管檢察官，觀察勒戒處分執行條例第8條第1項亦定有明文。
    是依上述法條規定，研判受觀察、勒戒人有無繼續施用毒品
    傾向者，係由勒戒處所內之專業醫師為之。而關於有無繼續
    施用毒品傾向之評估標準，法務部已於110年3月26日以法矯
    字第11006001760號函修正頒布「有無繼續施用毒品傾向評
    估標準紀錄表」、「有無繼續施用毒品傾向評估標準評分說
    明手冊」，上開評分說明手冊係以前科紀錄與行為表現、臨
    床評估、社會穩定度三項合併計算分數，每一大項皆有靜態
    因子與動態因子。先以靜態因子分數評分，靜態因子分數總
    分在60分（含）以上為「有繼續施用毒品傾向」；60分以下
    ，與動態因子分數相加，如果總分在60分（含）以上，為「
    有繼續施用毒品傾向」。是抗告人有無「繼續施用毒品傾向
    」，係依具體個案之臨床實務及相關事證等情綜合判定，有
    其相當之專業依據及標準，且涉及專門醫學，為具有科學驗
    證所得之結論，非僅屬理論之闡述。又衡酌強制戒治之目的
    ，係為協助施用毒品者戒斷毒品之心癮及身癮所為之一種保
    安處分類型，而該評估標準係將與判斷有無繼續施用傾向之
    相關因素加以列舉及量化，適用於每一位受觀察、勒戒處分
    之人，具一致性、普遍性、客觀性，以利執法者判定受勒戒
    人有無繼續施用毒品傾向，倘其評估由形式上觀察，無擅斷
    或濫權等明顯不當情事，法院應予尊重。
四、經查：
㈠、抗告人因施用第一級毒品案件，前經臺灣南投地方檢察署檢
    察官聲請觀察勒戒，並經原審法院110年度毒聲字第414號裁
    定送勒戒處所執行觀察、勒戒。嗣經法務部矯正署雲林看守
    所附設勒戒處所依上開法務部於110年3月26日修正頒布之「
    有無繼續施用毒品傾向評估標準評分說明手冊」對抗告人施
    以有無繼續施用毒品傾向評估，在前科紀錄與行為表現方面
    評分27分，在臨床評估方面評分36分，在社會穩定度方面得
    分0分，靜態因子得分合計57分，動態因子得分合計6分，靜
    態因子與動態因子總分合計63分，而綜合判斷仍應評定為「
    有繼續施用毒品傾向」，乃由檢察官向原審法院聲請裁定令
    抗告人入戒治處所施以強制戒治，而由原審法院裁定抗告人
    令入戒治處所強制戒治，其期間為6個月以上，至無繼續戒
    治之必要為止，但最長不得逾1年等情，有原審法院110年度
    毒聲字第414號裁定、110年度毒聲字第62號裁定、臺灣南投
    地方檢察署檢察官觀察勒戒處分執行指揮書（110年度毒偵
    緝字第000090號）、法務部矯正署雲林看守所111年2月22日
    雲所衛字第11140000400號函檢附之有無繼續施用毒品傾向
    證明書、有無繼續施用毒品傾向評估標準紀錄表各1份在卷
    可稽。上開綜合判斷之結果，係該勒戒處所相關專業知識經
    驗人士，於抗告人觀察、勒戒期間，依其本職學識就抗告人
    之前科紀錄與行為表現、臨床評估及社會穩定度等因素，依
    主管機關訂頒之最新修正之評估基準所為之綜合判斷，具有
    科學驗證所得之結論，且勒戒處所之組織、人員之資格及執
    行觀察、勒戒相關程序，暨判斷施用毒品者，有無繼續施用
    毒品傾向，均有相關法令嚴格規範，非可恣意而為，由形式
    上觀察，亦無擅斷或濫權等明顯不當之情事，自得資為判斷
    抗告人有無繼續施用毒品傾向之證明。
㈡、再按，毒品危害防制條例所規定之觀察、勒戒或強制戒治處
    分，其立法意旨在幫助施用毒品者戒除毒癮，該處分之性質
    非為懲戒行為人，而係為減除受處分人再次施用毒品之危險
    性，目的係在戒除行為人施用毒品身癮及心癮之措施，且強
    制戒治係導入療程之觀念，針對行為人將來之危險所為預防
    、矯治措施之保安處分，以達教化與治療之目的，可謂刑罰
    之補充制度，從而毒品危害防制條例本身所規定之強制戒治
    等保安處分，雖兼具自由刑之性質，卻有刑罰不可替代之教
    化治療作用。是該條例第20條第2項，係屬強制規定，只需
    觀察、勒戒後，經評定受觀察、勒戒人有繼續施用毒品傾向
    者，檢察官即應聲請法院裁定令入戒治處所施以強制戒治。
    本件抗告人既有施用第一級毒品之事實，由原審法院裁定送
    勒戒處所執行觀察、勒戒後，經法務部矯正署雲林看守附設
    勒戒處所依個案之臨床實務及具體事證，專業評估判定抗告
    人為「有繼續施用毒品傾向」，尚未戒除毒癮，則為降低其
    再次施用毒品之危險性，自有依法施以強制戒治之必要。從
    而，原審以檢察官之聲請合於法律規定，依毒品危害防制條
    例第20條第2項規定，裁定抗告人令入戒治處所施以強制戒
    治，其期間為6個月以上，至無繼續強制戒治之必要為止，
    但最長不得逾1年，經核並無不合。　　
㈢、抗告意旨以原裁定並未附具詳盡理由，僅以抗告人所涉犯之
    罪名及檢察官附具勒戒處所陳報之內容作為依據，顯有失偏
    頗、調查未盡、判決理由不完備等違背法令之情，應係出於
    抗告人對評分過程有所誤會，難以採憑。至抗告人稱其尚有
    他案刑期待接續執行，於執行有期徒刑期間亦有參加毒品戒
    治輔導課程等節，惟強制戒治係為協助施用毒品者戒斷毒品
    之心癮及身癮所為之一種保安處分，應考量抗告人是否施用
    毒品成癮而有繼續施用毒品傾向，核與後續是否有他案刑期
    尚待執行無涉，尚待執行之刑期尚不足以解免抗告人應受之
    戒治處分，抗告意旨此部分所陳，亦不可採。
五、綜上，抗告人經原審法院裁定入勒戒處所觀察、勒戒後，經
    評估認定有繼續施用毒品之傾向，原審以檢察官聲請並無不
    合，依毒品危害防制條例第20條第2項後段規定，裁定令入
    戒治處所施以強制戒治，其期間為6個月以上，至無繼續強
    制戒治之必要為止，但最長不得逾1年，經核並無違誤。抗
    告人仍執前詞提起抗告，指摘原裁定為不當，為無理由，應
    予駁回。
據上論斷，應依刑事訴訟法第412條，裁定如主文。
中　　華　　民　　國　　111 　年　　4 　　月　　 1　　日
            刑事第十一庭　審判長法　官　張  意  聰
                                法　官　陳  慧  珊
                                法　官　田  德  煙
以上正本證明與原本無異。
不得再抗告。                                                            
                                書記官  陳  志  德
                                　
中　　華　　民　　國　　111 　年　　4 　　月　　6 　　日